【裁判字號】    97,醫,1
【裁判日期】    970304
【裁判案由】    損害賠償
【裁判全文】
臺灣嘉義地方法院民事判決                 97年度醫字第1號
原      告  丙○○
法定代理人  乙○○
訴訟代理人  曾錦源律師
複  代理人  甲○○
被      告  戊○○
訴訟代理人  何永福律師
複  代理人  丁○○
上列當事人間請求損害賠償事件，本院於民國97年2月19日言詞
辯論終結，判決如下：
    主  文
原告之訴及其假執行之聲請均駁回。
訴訟費用由原告負擔。
    事實及理由
一、原告起訴主張：
  (一)原告於民國95年1月18日上午9時許，因腳關節痠痛，由友人
    藍黃好女士陪同至被告開設位於嘉義縣大林鎮○○路452號
    之亞人診所就醫，同日上午9時55分，被告為原告診治，並
    指示護士施打Aapegic（阿斯百吉液），但打完後不到幾分
    鐘，原告就當場昏倒，經診所呼叫救護車將原告送至財團法
    人佛教慈濟綜合醫院大林分院（下稱慈濟大林分院）急救，
    急救10幾分鐘後原告才恢復心跳。但原告有過敏體質，被告
    在施打藥物之前並未事先詢問，其處置顯有不當，及延誤轉
    診時間等醫療過失行為，導致原告休克過久腦部缺氧而成為
    植物人。嗣經臺灣雲林地方法院95年度禁字第26號宣告為禁
    治產人，另由該院96年度監字第22號選定乙○○為原告之監
    護人。按不法侵害他人之身體或健康者，對於被害人因此喪
    失或減少勞動能力或增加生活上之需要時，應負損害賠償責
    任；不法侵害他人之身體、健康、名譽、自由、信用、隱私
    、貞操，或不法侵害其他人格法益而情節重大者，被害人雖
    非財產上之損害，亦得請求賠償相當之金額，民法第184條
    第1項前段、第193條第1項及第195條第1項前段，分別定有
    明文。原告乃依前揭規定，請求被告賠償如下所述之損失。
  1.醫療費用之損失：
    原告在慈濟醫院大林分院支出之醫療費用為新台幣（下同）
    53,080元，在天主教福安老人療養所支出之療養費用截至97
    年1月止共661,959元，共計支出715,039元。
  2.增加生活需要之損失：
    原告自此以後至壽終，皆須仰賴療養院之養護，而療養院每
    月費用約30,000元，每年計約360,000元。原告於21年1月2
    日生，平均餘命尚有12.76年，若以12年計算，原告一次請
    求賠償之金額應為3,452,458元。
  3.非財產上之損失：
    原告因此傷害終年臥床，痛苦不堪，雖生猶死，非常人所得
    想像，爰請求賠償1,000,000元之精神慰撫金。
  (二)並聲明：被告應給付原告5,167,497元，及自起訴狀繕本送
    達翌日起至清償日止，按年息百分之5計算之利息；原告願
    供擔保，請准宣告假執行；訴訟費用由原告負擔。
二、被告答辯略以：
    被告在診療前有詢問原告藥物過敏史，且原告發生藥物過敏
    時，被告亦依一般醫療常規施以急救，被告並無疏失行為。
    原告配偶曾就同一事實向嘉義地方法院檢察署提出告訴，案
    經該署以96年度偵字第2162號認定被告並無過失行為，並為
    不起訴處分。本案純屬原告特殊體質而造成藥物過敏，被告
    並無過失等語。
三、本院得心證之理由：
  (一)原告主張其於95年1月18日上午9時許，由友人藍黃好陪同至
    被告開設之診所就醫，經被告指示護士施打Aapegic針劑後
    未幾，原告表示身體不適，經救護車送至慈濟大林分院急救
    ，惟原告因休克過久而成為植物人等情，並提出診斷證明書
    為證，且為被告所不爭執，復經本院調閱臺灣嘉義地方法院
    檢察署96年度偵字第2162號卷宗（下稱另案偵查案件）所附
    之亞人診所病歷紀錄、救護車轉院紀錄表、慈濟大林分院急
    診病歷、急診醫囑單及急診護理記錄核閱無訛（詳本院卷第
    60 至75頁），堪信屬實。惟原告主張被告指示施打藥物前
    並未事先詢問原告有無過敏體質，及延誤轉診時間而有醫療
    過失等語，則為被告所否認，是本件首應審究者厥為：被告
    對原告所為之醫療行為、急救及轉診過程，是否有所疏失？
  (二)醫療行為部分：
  1.經查，被告診治原告後，指示護士對原告施打Aapegic，而
    本件經另案偵查案件送行政院衛生署醫事審議委員會（下稱
    醫事審議委員會）鑑定結果，認：原告經被告診斷為右膝退
    化性關節及右肩冰凍肩，而給予原告注射止痛藥物「阿斯百
    吉液」，於診斷及治療之適應性而言，並無不當。一般在施
    打或給予口服藥物之前，醫護人員會先詢問病患是否有藥物
    過敏史，並且記錄於病歷上，部分藥物，在注射前必須作過
    敏反應之測試。本案注射止痛藥物阿斯百吉液之前，依一般
    醫療常規，不需先做藥物過敏反應測試，但須先詢問病患是
    否有藥物過敏史等語，有行政院衛生署96年3月30日衛署醫
    字第0960203217號函檢附之鑑定書在卷可稽（詳本院卷第77
    頁）。由前揭鑑定內容可知，被告在診斷原告之病症，並投
    予止痛藥物「阿斯百吉液」治療之診治行為，並無不當。然
    注射「阿斯百吉液」前，雖無庸做藥物過敏反應測試，惟仍
    須詢問病患是否有藥物過敏史，故被告於指示施打「阿斯百
    吉液」前，是否已對原告詢問其藥物過敏史，亦應加以探究
    。
  2.原告雖主張被告於施打「阿斯百吉液」前，未事先詢問原告
    有無藥物過敏等語，然為被告所否認：辯稱已事先詢問過原
    告此事。經查，本院檢視原告就診之病歷紀錄，其中「其他
    藥物過敏」欄位圈選「無」，「過去病史」欄位則記載「N.
    P.」（即NOT FOUND，詳本院卷第60頁），參以證人蔡秀霞
    即本件跟診護士於另案偵查中證稱：醫師在看診時，由我跟
    診，是否會過敏係由醫生進行詢問，我確定醫師有問過原告
    有無過敏的問題。原告病歷紀錄上，「其他藥物過敏」欄位
    「無」及「過去病史」欄位「N.P.」係由醫師所圈寫，我有
    親自看到醫生圈選無藥物過敏，這是他一邊詢問原告時一邊
    所圈寫的等語（詳本院卷第82頁）；另陪同原告就診之藍黃
    好於另案偵查中亦證稱：我和原告是鄰居，原告就診時，因
    為下一號是我，所以我就坐在旁邊等，我沒聽說原告對藥物
    過敏等語（詳本院卷第81頁）。本院衡諸證人藍黃好與原告
    為鄰居關係，平日即頗有往來，復結伴前往被告診所就醫，
    堪認兩人私交甚篤，是在場證人藍黃好證稱其未聽聞原告有
    藥物過敏一節，應無偏頗之虞，堪予採信。基此，被告於診
    療時，已詢問原告有無藥物過敏病史，並在病歷紀錄上圈選
    記載一節，既經在場證人蔡秀霞親自見聞，且證人藍黃好所
    述亦與之相符，則被告於指示施打「阿斯百吉液」前，已事
    先詢問並確認原告並無藥物過敏病史一情，應可認定。
  (三)急救過程部分：
  1.原告復主張其施打「阿斯百吉液」後，呈現過敏症狀，但被
    告竟未施予急救，顯有過失等語，亦為被告所否認。經查，
    慈濟大林分院急診科主任李宜恭於另案偵查中證稱：當天原
    告由救護車送到時，由我負責，如果病患藥物過敏，應先投
    予去過敏藥物等語（詳本院卷第93頁）。而被告於另案偵查
    中則陳稱：當天打針後，原告說人不舒服，我請護士蔡秀霞
    幫她量血壓，並懷疑原告可能過敏，立刻請另位護士蔡秀琴
    幫她打去過敏針劑，一般係以抗組織胺或類固醇的藥，以點
    滴方式打入，原告又說坐不住並倒下去，我就請護士蔡秀霞
    推抽痰及氧氣設備並叫救護車，點滴設備及蔡秀霞都有跟著
    一起到救護車上等語（詳本院卷第85、86頁），經核與原告
    病歷紀錄記載之「1.0.9NaCl 500ml iv drip（生理食鹽水
    ）；2.Decadro n 10ml iv push（類固醇）；3.Vena Ca B6
    1Amp＋G/W 20ml iv push（抗組織胺）；4.Suction and O2
    inhalation（抽吸和給氧）」處置方式相符（詳本院卷第62
    頁）。
  2.雖原告主張被告並未施予急救，前揭病歷紀錄係被告事後自
    行填寫云云。然查，證人蔡秀琴於另案偵查中證述：當時我
    替原告打點滴生理食鹽水，還有去過敏針，就是病歷表上處
    置欄的第2、3項等語（詳本院卷第82頁）；證人蔡秀霞亦證
    稱：當天原告打完針後說不舒服，我替她量血壓，醫師懷疑
    她有過敏現象，就叫護士再替她打生理食鹽水及去過敏針劑
    ，且原告呼吸較急促，好像有痰的聲音，醫師就叫我幫她給
    氧及抽痰，沒多久就叫我打電話給救護車，我陪同原告前往
    慈濟大林分院，在救護車上仍持續打點滴，氧氣換救護車的
    設備，也有在車上為她做抽痰等語（詳本院卷第82、83 頁
    ）。復佐以在場證人藍黃好於另案偵查中證稱：我看到原告
    昏迷了，醫師把她抬到床上，有替她量血壓等急救措施，為
    了不干擾急救，我後來就站在診所外，但有看到醫師還是繼
    續她急救等語（詳本院卷第81頁）。由參與急救之護士蔡秀
    琴、蔡秀霞及在場證人藍黃好所述，足認被告懷疑原告係藥
    物過敏之後，確有施予急救，並投予去過敏藥物。
  3.又慈濟大林分院急診科護士陳依伶於另案偵查中證稱：原告
    自救護車下車時，手上有頭皮針，頭皮針是一種方便拆裝及
    固定注射的裝置，但原告當時是否正在施打點滴，有無點滴
    瓶我忘記了等語（詳本院卷第92頁）。本院參酌頭皮針係用
    以拆裝及固定注射點滴之裝置，復參之證人藍黃好證稱有看
    到醫師為原告持續急救，佐以原告送至急診室時手上仍留有
    頭皮針一節，在在足認，於被告診所及救護車轉診過程中，
    被告確有指示對原告施打生理食鹽水及去過敏藥物無訛。至
    於救護車轉院紀錄表上雖未勾選「點滴給予」一欄，然經證
    人即救護車司機彭信翰於另案偵查中證稱：這張紀錄表是到
    醫院後我才填寫的，到底有無持續給予點滴，我記不起來了
    ，而且當時很緊急，不記得細節，所填寫的脈搏、呼吸、血
    壓是醫院告訴我的，高血壓病史是我後來問家屬的等語（詳
    本院卷第88頁）。本院衡諸原告當時有性命之虞，情況危急
    ，證人彭信翰駕駛救護車負責轉診，除全心駕駛以求迅速安
    全的將原告送至慈濟大林分院外，實無觀察入微且面面俱到
    之餘力，僅能於事後依醫院或家屬告知，或憑記憶將曾觀察
    到之事實記載於紀錄表上。因此，救護車轉院紀錄表固可做
    為參考之依據，但尚難逕採為唯一且無誤之依據。是原告以
    救護車轉院紀錄表上未勾選「點滴給予」一欄，主張被告並
    未給予點滴或施以急救措施等語，尚無足憑採。
  4.基上，本院參酌證人蔡秀霞、蔡秀琴證述急救過程及投予之
    急救藥物，與被告前揭證述及病歷紀錄皆屬相符，復經證人
    藍黃好證稱親眼目睹被告持續對原告急救，且原告送至慈濟
    大林分院時，手上仍留有供注射點滴所用之頭皮針等情，認
    定被告確有依藥物過敏之流程對原告施以急救。況本件經送
    醫事審議委員會鑑定結果，亦認：一旦病人發生藥物過敏休
    克反應時，醫師本身即負有急救之責任，本案醫師已對病人
    施以初步急救，其急救過程，尚未發現有疏失之處等語，有
    前揭鑑定書在卷可按。是被告對原告施以急救之過程並無疏
    失，誠可認定。
  (四)轉診過程部分：
    原告主張被告延誤轉診，致原告休克過久成為植物人，被告
    就此應有過失等語。惟查，依病歷記載及證人蔡秀霞前揭證
    述，原告於當日上午9時55分診療後，被告指示護士施打「
    阿斯百吉液」，未幾原告表示不適，被告旋即指示護士施以
    急救，並要求護士叫救護車等情，有前揭病歷紀錄附卷可參
    ，並經證人蔡秀霞證述在卷（詳本院卷第61、82、83頁）。
    而本件救護車接獲出勤通知時間為上午10時32分，送達目的
    地慈濟大林分院時間為上午10時44分，有救護車轉院紀錄表
    及慈濟大林分院高級心臟救命術各一紙在卷可按（詳本院卷
    第63、64頁），足認被告診所人員係於當日上午10時32分許
    致電呼叫救護車轉診。而參酌原告自上午9時55分診療時起
    ，迄10時32分許呼叫救護車止，相隔約37分鐘，然期間歷經
    被告對原告問診、原告等待施打「阿斯百吉液」、原告施打
    後在診外等候，及被告懷疑原告為藥物過敏後，指示護士量
    血壓，並投以生理食鹽水、去過敏藥物及抽痰給氧急救等時
    間，則被告施以初步急救後，見原告仍情況危急，乃於10時
    32分許指示護士呼叫救護車，尚難認有何延誤轉診之情。原
    告空言指稱被告延誤轉診，然未舉證以實其說，其主張自難
    採信。
四、綜上所述，原告主張被告未於事前詢問有無藥物過敏，即貿
    然對原告施打「阿斯百吉液」，復延誤轉診時間，致原告休
    克過久腦部缺氧成為植物人等情，既為被告所否認，本院依
    前揭證人之證述，並參酌原告病歷紀錄、救護車轉院紀錄表
    及慈濟大林分院高級心臟救命術之記載，認原告尚無法證明
    其主張之情屬實。從而，原告依侵權行為之法律關係，請求
    被告給付5,167,497元，及自起訴狀繕本送達翌日起至清償
    日止，按年息百分之5計算之利息，為無理由，應予駁回。
    又原告之請求業經本院為敗訴判決，其假執行之聲請已失所
    附麗，應併予駁回。
五、本件判決結果已臻明確，兩造其餘攻擊防禦方法及舉證，經
    本院斟酌後，認與判決結果無影響，爰不一一論述。且原告
    就證人藍黃好部分，未具體陳明待證事項，本院復認依證人
    藍黃好於另案偵訊中之證述，佐以其餘證人證詞及書證等證
    據，已足認定被告並無過失行為，故無傳訊藍黃好之必要，
    附此敘明。
六、據上論結，原告之訴為無理由，依民事訴訟法第78條，判決
    如主文。
中    華    民    國    97    年    3     月    4     日
                  民二庭法  官  林中如
以上正本係照原本作成
如對本判決上訴須於判決送達後20日內向本院提出上訴狀
中    華    民    國    97    年    3    月     4     日
                        書記官  林柑杏


司法院資訊處製作；財團法人民間司法改革基金會備份。
